【裁判字號】    88,上訴,1774
【裁判日期】    890208
【裁判案由】    重利
【裁判全文】
臺灣高等法院臺南分院刑事判決                  八十八年度上訴字第一七七四號
      上  訴  人
      即  被  告  庚○○
      選任辯護人  黃溫信律師
                  黃紹文律師
                  徐美玉律師
      上  訴  人
      即  被  告  丙○○  男  .
                          身分.
                          住台.
右上訴人因重利案件，不服臺灣臺南地方法院八十八年度訴字第八一一號中華民國八
十八年十月二十日第一審判決（起訴案號：臺灣臺南地方法院檢察署八十八年度營偵
字第七二二號），提起上訴，本院判決如左：
      主      文
原判決撤銷。
庚○○、丙○○共同乘他人急迫，貸以金錢，而取得與原本顯不相當之重利為常業，
庚○○處有期徒刑陸月；丙○○處有期徒刑伍月。
扣案如附表編號五、六、八、九所示之物均沒收。
      事      實
一、庚○○（綽號眼鏡仔）與丙○○共同基於常業重利之概括犯意聯絡，自民國八十
    八年三月間起，由庚○○以每月薪資新臺幣（下同）三萬元僱請丙○○擔任放、
    收款本息工作，並委託丙○○在「小兵立大功」報刊之分類廣告版上，刊登「身
    分證借錢、連絡電話Ｚ000000000」招攬放款廣告，誘使急需用款之人
    以報載電話號碼與渠等聯絡，乘他人急迫，貸以金錢，而取得與原本顯不相當之
    重利，並藉此為生，以此為業，其借款取息之方式係以十日為一期，每貸出本金
    一萬元，按日計付利息一百五十六元至二百元不等之重利（相當於年息百分之五
    百六十一至百分之七百二十），利息於借款日預扣，到期日後償還本利，借款人
    需交付身分證及書立含本利之本、支票作為抵押，先後有己○○、癸○○、乙○○等人因急迫需要金錢週轉而向丙○○借款，計貸予己○○（借款二次，八十八
    年三月十五日借款五萬元，十日利息一萬元；八十八年三月二十四日借款五萬元
    ，十日利息九千元）、癸○○（八十八年三月二十九日借款五萬五千元，十日利
    息一萬一千元）、乙○○（八十八年三月十九日借款八千元，十六日利息二千元
    ）等人，共得利息三萬二千元。嗣於八十八年四月七日下午十六時許，庚○○、
    丙○○二人共乘車號ＹＭ－二一九八號自小客車前往臺南縣新營市○○路三０五
    巷五八號己○○住處催收借款時，為警方據報前往查獲，並當場扣得如附表所示
    之物，其中編號五所示之物為丙○○所有供犯罪之用；其中編號六、八、九所示
    之物為庚○○所有供犯罪所用之物。
二、案經臺南縣警察局移送臺灣臺南地方法院檢察署檢察官偵查起訴。
      理      由
一、訊之上訴人即被告丙○○固坦承有常業重利之犯行，惟否認與被告庚○○共同為
    之，辯稱：伊因經濟狀況不好才獨自從事此業，庚○○非伊僱主云云。上訴人即
    被告庚○○矢口否認有上揭犯行，辯稱：伊係因丙○○詢問是否願貸款他人，一
    時失慮，始同意借款予己○○一人，至於丙○○如何刊登廣告對外放款，其並不
    知情，且未參與，亦未僱佣丙○○擔任收放款本息之工作云云。惟查：
  (一)被告二人以前開報載之電話誘使急需用款之人與渠等聯絡，乘他人急迫，而貸以
    金錢，並以十日為一期，每貸出本金一萬元，按日計付利息一百五十六元至二百
    元不等之事實，除據被告丙○○於警訊時坦承不諱外，核與被害人己○○、癸○○、乙○○於警訊時指述之情節相符，此外，並有如附表所示之物扣案可資佐證
    及報刊廣告影本一紙在卷可稽。
  (二)次查，被告丙○○係受僱於被告庚○○擔任前開放、收款本息之工作一節，除據
    被害人己○○分別在警訊及偵查中指稱：「我是看小兵立大功的廣告才打電話向
    該錢莊借錢的，而第一次來我家洽談借款事宜的就是庚○○，我叫他”眼鏡仔”
    ，而後的幾次收款（利息）都是由庚○○和丙○○兩個人一齊來，每次都開一部
    紳寶的轎車來的．．（在丙○○身上搜獲之本票及身分證）這二件東西都是我當
    初向眼鏡仔庚○○借款時，質押在他那裡的東西．．庚○○就是第一次和我接洽
    放款借貸的綽號”眼鏡仔”男子沒錯」（參見八十八年四月七日己○○第二次警
    訊筆錄）、「我一共借錢二次，都是自稱眼鏡仔的庚○○來接洽借款的事，利息
    是借五萬元，實拿四萬元，是十天一期，利息一萬元，這是第一次，第二天（次
    ）也是一期十天，借五萬元實拿四萬一千元．．我第一次五萬元是交給庚○○，
    第二次四萬一千元我是寄庚○○的朋友交給庚○○．．丙○○都與庚○○在一起
    ，第一次收錢，是他們一同前來，丙○○進去我家拿錢，庚○○在車上等候」等
    語（參見偵查卷八十八年四月二十一日訊問筆錄）。核與被告丙○○於警訊時供
    承：「我是受僱於地下錢莊，（你所從事地下錢莊，主持人是誰？）是庚○○．
    ．我於八十八年三月十五日開始受僱於庚○○經營之地下錢莊，每月薪水是新台
    幣三萬元整，我的工作是負責開車載老板（庚○○），至客戶家放款及收取利息
    和本金．．是老扳庚○○指示我去收取（借款本息），庚○○人在車上等我．．
    我知道庚○○是刊登於小兵立大功分類廣告，以0000000000做連絡來
    招覽顧客」等語之情節，互參相符（參見八十八年四月七日丙○○警訊筆錄），
    堪可採信，足徵被告庚○○於警訊及偵查中供稱：不認識被害人己○○，且未經
    營地下錢莊從事放款牟利云云，顯係卸責之詞，不足採信。
  (三)被告丙○○嗣於偵查中及原審審理時，翻異前供，改口供稱：地下錢莊係伊所經
    營，被告庚○○僅借款予己○○一人云云，惟經原審函詢小丘立大功有限公司之
    結果，前開報刊廣告係一沈姓男子所刊登，提供予該報社之地址為臺南縣新營市
    ○○路○段五一五巷四五號，電話：000000000，行動電話：0000
    000000等情，有該公司八十八年八月三日函文一紙在卷可稽，而前開地址
    臺南縣新營市○○路○段五一五巷四五號之住宅實係被告庚○○所有一節，除為
    被告庚○○所不否認外，並有臺南縣稅捐稽徵處八十八年八月二十四日八八南縣
    財字第八八０四三０一四號函文所附房屋稅籍證明書一紙在卷可稽。被告丙○○
    雖辯稱：伊因當時不知所租住處之正確地址，經徵詢庚○○之同意後而刊登庚○○之地址云云。惟前開廣告倘非因被告丙○○受僱於被告庚○○而代為刊登，則
    被告丙○○大可於每日回租住處時隨時查看門牌號碼即可得知詳細地址，又何需
    大費周章詢問被告庚○○之地址後再行刊登﹖又被告二人經原審隔離訊問後，就
    渠二人借款予被害人己○○之情節，所供雖大致相符，惟除渠等就被告庚○○所
    可分得之利息部分，於交予被害人己○○款項之前是否已約定一節並不一致外，
    渠二人均表示被害人己○○並未直接與被告庚○○談論借款之利息云云，亦與被
    害人己○○所指述之情節不符，是被告二人嗣後所辯尚不足採信。
  (四)再查，前開刊登人提供報社之行動電話0000000000，雖經證人沈欣然
    到庭證稱：該電話係其於八十七年十一月間所申請使用，並於八十八年二月間轉
    讓予被告丙○○等語（參見原審八十八年九月十五日訊問筆錄）。惟前開電話之
    申請人並無變動登記之資料，有中華電信股份有限公司臺灣南區電信分公司新營
    營運處八十八年八月十三日新業字第八八Ｃ０八００二二二號函文在卷可佐。參
    以被告丙○○嗣後又已改口稱僅其經營地下錢莊云云，並聲請訊問證人沈欣然，
    則證人沈欣然之證詞是否可採，已非無疑，且前開電話倘係轉讓予被告丙○○，
    而非被告庚○○，則被告丙○○又何需於刊登時表示其自己之姓氏為「沈」﹖再
    觀諸被告丙○○於警訊時除供稱係被告庚○○經營地下錢莊外，並稱：伊有事找
    被告庚○○時會撥0000000000之行動電話號碼，被告庚○○如要找伊
    ，會撥0000000000號行動電話號碼等語，足徵前開00000000
    00之行動電話係被告庚○○所使用，此由被告二人為警查獲時，於被告丙○○
    身上查獲者係另一支0000000000號行動電話，而該00000000
    00號之行動電話則係與被告庚○○一同在車上查獲之情節亦可論斷，是刊登於
    報上供借款人聯絡之電話號碼0000000000既係被告庚○○所使用無訛
    ，是被告丙○○於警訊時所供稱，被告庚○○始係經營地下錢莊之人等語，足堪
    採信。
  (五)扣案如附表所示編號六之空白本票，票號自NO一八七０一六至NO一八七０二五，
    係被告庚○○所有而被查扣，此經被告庚○○於本院審理時供承其所有在卷，而
    附表編號十三、十四之本票票號分別為NO一八七００二、NO一八七００八，足見
    上開本票係出自同一本本票，被告庚○○否認犯罪，及被告丙○○願一人承擔刑
    事責任，均不足採。
  (六)綜上各情，參互印證，被告丙○○嗣後改稱地下錢莊係伊經營云云，顯係事後迴
    護被告庚○○之詞，不足採信。被告庚○○公然在報章刊登非法借款廣告，登載
    聯絡電話對不特定社會大眾從事不定量放款牟利，並僱用丙○○經營，顯係以從
    事不法放款牟利為常業，雖其同時亦任公職，但仍不響其之多重職業；被告丙○○受僱於庚○○，領取月薪三萬元，亦顯以此為業，本件事證明確，被告二人犯
    行洵堪認定。
二、核被告二人以乘他人急迫，貸以金錢，而取得與原本顯不相當之重利，並藉此為
    生，以此為業，所為均係犯刑法第三百四十五條之常業重利罪。渠二人間就上開
    犯行間，有犯意之聯絡及行為之分擔，均為共同正犯。原審以被告罪證明確，因
    予論罪科刑，固非無見，惟(一)按刑法第三十八條第一項第二款所定得沒收之供犯
    罪所用或供犯罪預備之物，必於犯罪有直接關係者，始屬相當，最高法院五十一
    年台非字第一三號判例可資參照。原判決附表所示編號一之小黑色手提包、編號
    三之黑色手提袋，及編號七之空白信封，與被告等所犯重利罪，難認有直接關係
    ；附表編號二之行動電話，係被告丙○○所有，雖使用於與被告庚○○互相聯絡
    ，但與所犯本件重利罪，亦無直接關係；另編號四現金五萬二千元，被告庚○○
    自警訊即否認係供貸放所用，並舉證人丁○○、陳壬○○證明該五萬二千元係彼
    等所繳交之互助會會款，亦與本案被告二人犯罪，無直接關係，原判決均予以諭
    知沒收，自有未洽。(二)附表所示編號五之空白支票二十一張係被告丙○○所有預
    備供犯罪之用，原判決認係被告庚○○所有供犯罪所用，亦有未洽。(三)附表所編
    號六之支票十張，亦尚屬空白支票，尚預備供犯罪之用，原判決認係供犯罪所用
    ，仍有未洽。(四)另附所示編號十一、十二本票面額均為二萬元，原判決附表誤載
    為二十萬元，因與本案判決無關，併予更正。被告丙○○上訴意旨坦承其一人獨
    自犯罪；被告庚○○上訴意旨仍執前詞否認犯罪，雖均無理由，然原判決既有可
    議，自應撤銷改判，以期適法。爰審酌被告二人犯罪之動機、目的、方法、所得
    利益，及被告庚○○犯罪後猶狡飾否認，未見悔意，犯罪後態度均非良好等一切
    情狀，分別量處如主文所示之刑，以資懲儆。
三、扣案如附表編號五所示之空白支票二十一張係被告丙○○所有預備供犯罪所用之
    物，編號六所示之空白支票十張係被告庚○○所有預備供犯罪所用之物；編號八
    、九係被告庚○○所有供犯罪所用之物，業據被告丙○○於警訊及其與被告庚○○在本院供明在卷可按，爰依刑法第三十八條第一項第二款併予宣告沒收。至附
    表編號一至四、七、十一至十四所示之物或可供被告等犯罪證明之證據，但於本
    件犯罪並無直接關係，又附表編號十之支票係甲○○於支票退票後，託被告庚○○查詣而交付，亦與本件無關，其中本票係借款人向被告庚○○借款時所交付之
    物，雖被告庚○○就其與借款人約定利息超過週年利率百分之二十以上之利息無
    請求權，惟其仍可依上開票據向借款人請求法定合法利息及所借款之本金；而編
    號十五至十八之借款人身分證，亦非被告二人所有之物，爰不為沒收之諭知。
四、按所謂重利，即超額之利息，是否係顯不相當之重利，應就原本與利息，行為時
    與行為地之借貸習慣及金融市場動態等，作客觀認定，不可僅以超過法定之利息
    標準，即認為與原本顯不相當之重利。經查，被告二人貸與借款人辛○○、戊○○之款項，係以月息三分計算之事實，業據借款人辛○○、戊○○於警訊時陳述
    屬實，而按現社會習慣，對於一般金錢債權，月息三分者，並不認為過分，是被
    告二人就此部分借款之行為，與常業重利之構成要件實不相符，此部分亦未據公
    訴人起訴，本院應不予審究，至於借款人辛○○、戊○○所交付之本票及身分證
    ，亦非被告犯重利罪所得之物，附此敘明。
據上論結，應依刑事訴訟法第三百六十九條第一項前段、第三百六十四條、第二百九
十九條第一項前段，刑法第二十八條、第三百四十五條、第三十八條第一項第二款，
罰金罰鍰提高標準條例第一條前段，判決如主文。
本案經檢察官曾顯智到庭執行職務。
中      華      民      國    八  十  九    年      二    月      八    日
                              臺灣高等法院臺南分院刑事第二庭
                                  審判長法官
                                        法官
                                        法官
如不服本判決，應於判決送達後十日內，向本院提出上訴
附錄：本判決論罪法條
刑法第三百四十四條
乘他人急迫、輕率或無經驗，貸以金錢或其他物品，而取得與原本顯不相當之重利者
，處一年以下有期徒刑、拘役或科或併科一千元以下罰金。
刑法第三百四十五條
以犯前條之罪為常業者，處五年以下有期徒刑，得併科三千元以下罰金。
附表：
┌──┬─────────────────┬────────────┐
│編號│  種                         類   │  數                目  │
├──┼─────────────────┼────────────┤
│ 一 │  小型黑色手提包                  │  壹個                  │
├──┼─────────────────┼────────────┤
│ 二 │  行動電話（0000000000）│  壹支                  │
├──┼─────────────────┼────────────┤
│ 三 │  黑色手提袋                      │  壹個                  │
├──┼─────────────────┼────────────┤
│ 四 │  現金                            │  新台幣伍萬貳仟元      │
├──┼─────────────────┼────────────┤
│ 五 │  空白本票                        │  壹本（Ｎ0000000│
│    │                                  │  至Ｎ0000000）  │
├──┼─────────────────┼────────────┤
│ 六 │  空白本票                        │  壹本（Ｎ0000000│
│    │                                  │  至Ｎ0000000）  │
├──┼─────────────────┼────────────┤
│ 七 │  空白信封                        │  拾貳封                │
├──┼─────────────────┼────────────┤
│ 八 │  帳冊                            │  壹本                  │
├──┼─────────────────┼────────────┤
│ 九 │  行動電話（0000000000）│  壹支                  │
├──┼─────────────────┼────────────┤
│ 十 │  台灣南區郵政管理局支票          │  壹張（面額拾壹萬元）  │
├──┼─────────────────┼────────────┤
│十一│  李明宗簽發之本票                │  壹張（面額貳萬元）    │
├──┼─────────────────┼────────────┤
│十二│  乙○○簽發之本票                │  壹張（面額貳萬元）    │
├──┼─────────────────┼────────────┤
│十三│  癸○○簽發之本票                │  壹張（面額拾萬元）    │
├──┼─────────────────┼────────────┤
│十四│  己○○簽發之本票                │  壹張（面額拾萬元）    │
├──┼─────────────────┼────────────┤
│十五│  李明宗身分證                    │  壹張                  │
├──┼─────────────────┼────────────┤
│十六│  乙○○身分證                    │  壹張（已領回）        │
├──┼─────────────────┼────────────┤
│十七│  癸○○身分證                    │  壹張（已領回）        │
├──┼─────────────────┼────────────┤
│十八│  己○○身分證                    │  壹張                  │
└──┴─────────────────┴────────────┘


司法院資訊處製作；財團法人民間司法改革基金會備份。
